臺灣新竹地方法院民事判決  
109年度簡上字第96號
上  訴  人  凱基商業銀行股份有限公司


法定代理人  魏寶生  

訴訟代理人  潘俐君  


被上訴人    李豐聲  
被上訴人    李盛聲  
被上訴人    李登聲  
被上訴人    李沈煥聲
被上訴人    李淵聲  
被上訴人    李文聲  
受告知訴訟  
人          李蘭聲  
上列當事人間代位請求分割遺產事件，上訴人對於中華民國109
年2月24日本院竹東簡易庭108年度竹東簡字第205號第一審簡易
判決提起上訴，本院於民國110年3月31日言詞辯論終結，判決如
下：
　  主      文
原判決關於駁回上訴人請求就原判決附表所示遺產為分割之訴部
分，及該部分訴訟費用之裁判均廢棄。
被代位人李蘭聲與被上訴人就被繼承人李佳欽所遺如附表一所示
之遺產，按如附表二所示之應繼分比例分割為分別共有。
第一、二審訴訟費用（含追加部分）由兩造依如附表二所示之訴
訟費用比例負擔。
　　事實及理由
壹、程序方面：
一、本件上訴人係以債權人之地位，代位債務人即受告知訴訟人
    ）李蘭聲提起本件分割遺產之訴訟，毋庸將被代位人李蘭聲
    列為被告或被上訴人，先予敘明。
二、按於第二審為訴之變更或追加，非經他造同意不得為之，但
    請求之基礎事實同一、擴張或減縮應受判決事項之聲明者，
    不在此限。民事訴訟法第446條第1項、第255條第1項第2款
    、第3款定有明文。所謂請求之基礎事實同一，係指變更或
    追加之訴與原訴之原因事實，有其社會事實上之共通性及關
    聯性，而就原請求所主張之事實及證據資料，於變更或追加
    之訴得加以利用，且無害於他造當事人程序權之保障，俾符
    訴訟經濟者，均屬之(最高法院101年度台抗字第404號民事
    裁定要旨參照)。本件上訴人於起訴時訴之聲明：㈠被告等之
    被繼承人李佳欽所遺(原判決)附表所示之遺產准予分割為按
    繼承比例各1/7為分別共有。嗣於第二審變更、追加聲明為
    ：㈠受告知人李蘭聲與被上訴人就繼承被繼承人李佳欽如附
    表一所示之遺產准予分割，並由受告知人李蘭聲與被上訴人
    附表二之應繼分比例分別共有（本院卷第411-413、443-447
    頁）。核上訴人於第二審為訴之變更、追加(增列現金新台
    幣(下同)6,000元為遺產分割標的)，其請求之基礎原因事實
    同一、其所為係擴張應受判決事項之聲明，與前揭規定相符
    ，毋庸經他造同意，自應予准許。
三、被上訴人經合法通知，未於言詞辯論期日到場，核無民事訴
    訟法第386條所列各款情形，爰依上訴人之聲請，由其一造
    辯論而為判決。
貳、實體方面：
一、上訴人主張除與原審判決記載相同茲予引用外，另補稱：
㈠、上訴人係受告知訴訟人李蘭聲之債權人，對其有111,853元及
    利息之債權，其與被上訴人等共同繼承被繼承人李佳欽如附
    表一所示之遺產，迄今無法達成分割系爭遺產協議，系爭遺
    產無不能分割之情形，李蘭聲怠於行使分割遺產權利，上訴
    人依民法第242條、第1148條、第824條規定代位李蘭聲提起
    本件訴訟聲明：被告上訴人等之被繼承人李佳欽所遺附表一
    所示之遺產准予分割為按繼承比例各1/7為分別共有。 
㈡、上訴聲明：
  ⒈原判決應予廢棄。
  ⒉受告知人李蘭聲與被上訴人就繼承被繼承人李佳欽如附表一
    所示之遺產准予分割，並由受告知人李蘭聲與被上訴人附表
    二之應繼分比例分別共有。
　⒊原審訴訟費用及上訴審費用由受告知人與被上訴人共同負擔
    。
二、被上訴人均未於言詞辯論期日到場，亦未提出書狀作何聲明
    或陳述。
三、法院之判斷：
㈠、上訴人主張其對被代位人李蘭聲有111,853元及利息債權存在
    之事實，業據提出債權憑證、繼續執行紀錄表為證(原審卷1
    7-23頁、本院卷第25-29頁)，並經本院依職權調閱臺灣臺北
    地方法院102年度司促字第25357號、105年度司執字74318號
    卷查明；被代位人李蘭聲之被繼承人李佳欽已於89年2月20
    日死亡，依被繼承人之遺產稅核定書及申報書所載，於繼承
    開始時其遺有附表一所示之土地、建物、現金。而被代位人
    及被上訴人已就如附表一所示之土地辦理公同共有繼承登記
    ，此有土地登記謄本、異動索引、財政部北區國稅局竹東稽
    徵所函附遺產稅申報書及核定通知書、新竹縣竹東地政事務
    所函附登記資料在卷可稽(原審卷第25-47、107-153頁、本
    院卷第33-51、249-291頁)，上訴人主張前開事實堪足憑信
    。
㈡、按債務人怠於行使其權利時，債權人因保全債權，得以自己
    之名義，行使其權利。但專屬於債務人本身者，不在此限，
    民法第242條定有明文。而代位權之行使以有保全債權之必
    要為前提，即債權人如不代位行使債務人之權利，其債權即
    有不能受完全清償之虞時，債權人即有保全其債權之必要，
    而得行使代位權。查上訴人對被代位人李蘭聲聲請強制執行
    ，因請求執行之不動產為被代位人李蘭聲及被上訴人公同共
    有，經本院民事執行處以通知命上訴人補正辦妥遺產分割登
    記之證明文件或代位提起分割遺產之訴，有本院民事執行處
    108年8月15日新院平108司執聖字第28096號函在卷可憑。而
    被代位人李蘭聲除共同繼承李佳欽所有如附表一所示之遺產
    外，名下別無其他財產，有全國財產稅總歸戶財產查詢清單
    、債權憑證(原審卷第23頁、本院卷第25-31、449-455、523
    -536頁)附卷可稽，足認上訴人若不執行被代位人李蘭聲共
    同繼承李佳欽所遺如附表一所示之財產，其債權即有不能受
    完全清償之情形，自有保全債權之必要。且被代位人李蘭聲
    自被繼承人李佳欽於101年6月17日死亡後，迄今未行使遺產
    分割請求權，已怠於行使權利。從而，上訴人依民法第242
    條規定代位行使李蘭聲之遺產分割請求權，洵屬有據。
㈢、次按公同關係存續中，各公同共有人，不得請求分割其公同
    共有物；公同共有物之處分及其他之權利行使，除法律另有
    規定外，應得公同共有人全體之同意；繼承人有數人時，在
    分割遺產前，各繼承人對於遺產全部為公同共有；繼承人得
    隨時請求分割遺產。但法律另有規定或契約另有訂定者，不
    在此限，民法第829條、第828條第3項、第1151條及第1164
    條分別定有明文。再按遺產分割既以消滅遺產公同共有關係
    為目的，故除被繼承人以遺囑禁止繼承人分割之遺產，及共
    同繼承人以契約約定禁止分割之遺產外，應以全部遺產整體
    為分割，不能以遺產中之個個財產為分割之對象；欲將遺產
    之公同共有關係變更（即分割）為分別共有關係，如得公同
    共有人全體之同意，即可就遺產之全部或一部為分割，此與
    裁判分割應以遺產為一體為分割，而非以遺產中個個財產之
    分割為對象者，尚屬有間（最高法院84年度台上字第2410號
    及98年度台上字第79號民事判決要旨參照）。準此，遺產為
    全體繼承人公同共有，於公同共有關係存續中，不得請求分
    割共有物，然繼承人得依民法第1164條規定，起訴請求分割
    遺產，並應以全部遺產為分割對象，不得僅針對個別之遺產
    進行分割。本件被繼承人李佳欽之遺產稅免稅證明書中所列
    之遺產，有如附表一所示之不動產及現金，又如附表一所示
    遺產無不能分割情形，亦查無共同繼承人有不分割之約定，
    亦未曾協議分割方法，則上訴人代位被代位人李蘭聲提起本
    件訴訟，請求判決分割被代位人李蘭聲與被上訴人等人共同
    繼承被繼承人李佳欽所遺如附表一所示之遺產，揆諸上開法
    律規定，自屬有據。
㈣、再按法院選擇遺產分割之方法，應具體斟酌公平原則、各繼
    承人之利害關係、遺產之性質及價格、利用價值、經濟效用
    、經濟原則及使用現狀、各繼承人之意願等相關因素，以為
    妥適之判決。又公同共有遺產分割自由之原則下，民法第11
    64條規定，繼承人得隨時請求分割遺產，該條所稱之「得隨
    時請求分割」，依同法第829條及第830條第1項規定觀之，
    自應解為包含請求終止公同共有關係在內，俾繼承人之公同
    共有關係歸於消滅而成為分別共有，始不致與同法第829條
    所定之旨趣相左，庶不失繼承人得隨時請求分割遺產之立法
    本旨（最高法院93年度台上字第2609號民事判決要旨參照）
    。本院審酌附表一所示不動產為被繼承人李佳欽所遺留，對
    被代位人李蘭聲及被上訴人（即繼承人）而言，不僅為財產
    上之利益，亦有感情上之意義存在，而上訴人僅為保全其對
    債務人即被代位人李蘭聲之債權，本院認不宜將其他公同共
    有人繼承所得之物逕為變價分割，亦不宜原物分配予其中一
    公同共有人而由其以金錢補償其他公同共有人，如將附表一
    所示不動產之公同共有關係，分割為分別共有，除於法無違
    外，亦不損及兩造及被代位人李蘭聲之利益；況全體共有人
    若取得分別共有，對於所分得之應有部分均得以自由單獨處
    分、設定負擔，除對全體共有人有利外，亦利於上訴人得就
    被代位人李蘭聲所分得之應有部分，聲請強制執行以實現其
    債權，故認如附表一所示不動產之分割方法，應由被代位人
    李蘭聲及被上訴人，依附表二所示之應繼分比例分割為分別
    共有。至如附表一所示現金6,000元，因其性質非不可分，
    爰以原物分配，並依附表二所示之應繼分比例分割為分別共
    有，應屬公平、適當。
㈤、從而，上訴人依代位及分割遺產之法律關係，請求判決依李
    蘭聲及被上訴人應繼分之比例分割如附表一所示之遺產，為
    有理由，應予准許。原審以上訴人未就附表一所示之遺產中
    之現金6,000元併予請求分割而為上訴人敗訴之判決，固非
    無見，惟上訴人已於本院就附表一所示之遺產，追加請求併
    予分割，原審判決尚有未洽，上訴意旨指摘原判決此部分不
    當，求予廢棄改判，為有理由，應由本院將原判決此部分予
    以廢棄，改判如主文第2項所示。
四、末按因共有物分割、經界或其他性質上類似事件涉訟，由敗
    訴當事人負擔訴訟費用顯失公平者，法院得酌量情形，命勝
    訴之當事人負擔其一部，民事訴訟法第80條之1定有明文。
    查裁判分割遺產之形成訴訟，法院決定遺產分割之方法時，
    應斟酌何種分割方法較能增進共有物之經濟效益，並兼顧全
    體繼承人之利益，以決定適當之分割方法，不受上訴人聲明
    之拘束，亦不因何造起訴而有不同，是本件上訴人即代位人
    請求裁判分割遺產雖有理由，惟關於訴訟費用之負擔，應由
    被代位人及被上訴人按應繼分比例負擔，始屬公允，附此敘
    明。
五、據上論結，本件上訴及追加之訴為有理由，依民事訴訟法第
    436條之1第3項、第385條第1項前段、第450條、第80條之1
    ，判決如主文。
中　　華　　民　　國　　110 　年　　4 　　月　　30　　日
                民事第二庭審判長法  官  　林南薰　　　　
                      　　      法  官　  張詠晶 
　　　　　　　　　          　　法  官　  林麗玉
　　　　　　　　　　　        　　　　　　
以上正本係照原本作成。
不得上訴。
中　　華　　民　　國　　110 　年　　4 　　月　　30　　日
                                書記官  郭春慧


原判決附表：

編號  名稱 權利範圍  1 新竹縣○○鄉○○段○○○○段00000 地號之土地，面積2755平方公尺（重測後現為新竹縣○○鄉○○○段000 號地號土地，面積2771.33平方公尺 ） 公同共有1分之1  2 新竹縣○○鄉○○段○○○○段00000 地號之土地，面積825 平方公尺（重測後現為新竹縣○○鄉○○○段000 地號土地，面積837.51平方公尺） 同上 




附表一：

編號  名稱 權利範圍  1 新竹縣○○鄉○○段○○○○段00000 地號之土地，面積2755平方公尺（重測後現為新竹縣○○鄉○○○段000 號地號土地，面積2771.33平方公尺 ） 公同共有1分之1  2 新竹縣○○鄉○○段○○○○段00000 地號之土地，面積825 平方公尺（重測後現為新竹縣○○鄉○○○段000 地號土地，面積837.51平方公尺） 同上 3 現金新台幣6,000元  




附表二：

編號 繼承人 應繼分比例 訴訟費用負擔之人 訴訟費用負擔比例比例  1 李豐聲  1/7 李豐聲 1/7  2 李盛聲  1/7 李盛聲 1/7  3 李蘭聲（受告知訴訟人即被代位人）  1/7 凱基商業銀行股份有限公司 1/7（由上訴人負擔）  4 李登聲  1/7 李登聲 1/7  5 李沈煥聲  1/7 李沈煥聲 1/7  6 李淵聲  1/7 李淵聲 1/7  7 李文聲  1/7 李文聲 1/7